ACORDAO-COMPLETO-2558267

ACÓRDÃO 10419/2022 ATA 42/2022 - PRIMEIRA CÂMARA

VISTOS, relatados e discutidos estes autos de tomada de contas especial instaurada em razão de irregularidades na aplicação dos recursos federais repassados pelo Fundo Nacional de Desenvolvimento da Educação - FNDE ao Município de Alto Longá/PI por força do Programa Nacional de Inclusão de Jovens - Projovem, no exercício de 2014,
ACORDAM os Ministros do Tribunal de Contas da União, reunidos em sessão da Primeira Câmara, ante as razões expostas pelo Relator, em:
9.1. com fundamento nos arts. 1º, inciso I, 16, inciso II, 18 e 23, inciso II, da Lei 8.443/1992, julgar regulares com ressalva as contas do sr. Henrique César Saraiva de Area Leão Costa, dando-lhe quitação;
9.2. em relação às quantias de que trata o subitem 9.1 do Acórdão 1586/2022-TCU-Primeira Câmara, autorizar o Município de Alto Longá/PI que recolha o valor em até 36 (trinta e seis) parcelas mensais e consecutivas, incidindo, sobre cada parcela, os correspondentes acréscimos legais, alertando a municipalidade que a falta de pagamento de qualquer parcela importará no vencimento antecipado do saldo devedor, nos termos do art. 26 da Lei 8.443/1992;
9.2.1. determinar a formação de processo apartado para a continuidade do feito exclusivamente em relação ao Município de Alto Longá/PI;
9.3. julgar irregulares as contas do sr. Flávio Campos Soares, nos termos dos arts. 1°, inciso I, 16, inciso III, alínea "b", 19 e 23, inciso III, da Lei 8.443/1992:
9.4. aplicar ao responsável abaixo arrolado a pena de multa prevista no art. 58, inciso III, da Lei 8.443/1992, de acordo com o valor indicado:
	Responsável
	Valor (R$) 

	Flávio Campos Soares
	20.000,00

9.4.1. fixar o prazo de 15 (quinze) dias, a contar da data da notificação, para que o responsável de que trata o subitem anterior comprove, perante o Tribunal (arts. 214, inciso III, alínea "a", e 269 do RI/TCU) , o recolhimento da referida quantia aos cofres do Tesouro Nacional, atualizada monetariamente, quando paga após seu vencimento, desde a data de prolação deste acórdão até a do efetivo recolhimento, na forma da legislação em vigor;
9.4.2. autorizar a cobrança judicial da dívida, caso não atendida a notificação, nos termos do art. 28, inciso II, da Lei 8.443/1992;
9.4.3. autorizar, desde já, caso requerido, o parcelamento da dívida em até 36 (trinta e seis) parcelas mensais e consecutivas, incidindo, sobre cada parcela, os correspondentes acréscimos legais, alertando os responsáveis de que a falta de pagamento de qualquer parcela importará no vencimento antecipado do saldo devedor, nos termos do art. 26 da Lei 8.443/1992, c/c o art. 217 do Regimento Interno/TCU;
9.5. dar ciência deste acórdão aos responsáveis.

Tomada de contas especial instaurada em razão de irregularidades na aplicação dos recursos federais repassados pelo Fundo Nacional de Desenvolvimento da Educação  FNDE ao Município de Alto Longá/PI por força do Programa Nacional de Inclusão de Jovens - Projovem, no exercício de 2014.

Primeira Câmara

Prefeitura Municipal de Alto Longá - PI.

3. Interessados/Responsáveis:
3.1. Interessado: Fundo Nacional de Desenvolvimento da Educação (00.378.257/0001-81).
3.2. Responsáveis: Flávio Campos Soares (XXX.587.833-XX), Henrique César Saraiva de Area Leão Costa; Prefeitura Municipal de Alto Longá - PI (06.554.323/0001-03).

13.1. Ministros presentes: Walton Alencar Rodrigues (Presidente), Benjamin Zymler (Relator) e Vital do Rêgo.
13.2. Ministro-Substituto convocado: Weder de Oliveira.
13.3. Ministro-Substituto presente: Augusto Sherman Cavalcanti.

BENJAMIN ZYMLER

Trata-se de tomada de contas especial instaurada em razão de irregularidades na aplicação dos recursos federais repassados pelo Fundo Nacional de Desenvolvimento da Educação - FNDE ao Município de Alto Longá/PI por força do Programa Nacional de Inclusão de Jovens - Projovem, no exercício de 2014.
2.	O programa foi instituído pela Lei 11.692/2008 e tem por finalidade "promover ações para a elevação da escolaridade, na forma de curso, para a qualificação profissional em nível inicial e a participação cidadã de jovens com idade entre dezoito e 29 anos, que saibam ler e escrever mas não tenham concluído o ensino fundamental" (peça 57, p. 1) .
3.	Os recursos repassados pelo FNDE ao município de Alto Longá/PI, no âmbito do Projovem Campo - exercício de 2014, totalizaram R$ 1.310.484,00 (peça 4) . A data final para a apresentação da prestação de contas foi 8/2/2018 (peça 27, p. 1) .
4.	Em razão da omissão no dever de prestar contas, foram efetuadas as seguintes oitivas (peça 27, p. 7) :
a) citação do sr. Flávio Campos Soares, prefeito no período de 1º/1/2013 a 31/12/2016, na condição de gestor dos recursos; e 
b) audiência do sr. Henrique César Saraiva de Area Leão Costa, prefeito no período de 1º/1/2017 até 31/12/2020, na condição de responsável pela apresentação da prestação de contas.
5.	Em sua defesa, o sr. Flávio Campos Soares informou que a prestação de contas foi enviada ao FNDE em 2/6/2020 (peça 48) .
6.	Ao apreciar as contas, o órgão manifestou-se pela aprovação com ressalvas do cumprimento do objeto e apontou as seguintes inconsistências sobre o aspecto financeiro (peça 63) :
	a) transferências, no valor líquido de R$ 537.213,35, realizadas para outras contas bancárias do município de Alto Longá/PI, sem comprovação do destino dado aos recursos (tabela do item 7.3.3.a da Nota Técnica 2060849/2020 - peça 63, p. 5-6) ;
	b) ausência de informações sobre documentos de despesa que comprovariam alguns desembolsos, no valor de R$ 13.394,66, identificados no extrato da conta específica do programa (tabela do item 7.3.3.b da Nota Técnica 2060849/2020 - peça 63, p. 5) .
7.	Por esses valores, foi promovida nova citação do gestor dos recursos, sr. Flávio Campos Soares (peça 68) .
8.	Em sua nova defesa, o responsável apresentou documentos indicativos de que a quantia de R$ 537.213,55 foi aplicada em benefício do ente municipal, motivo pelo qual este foi instado a se manifestar mediante citação (peça 157, p. 11-12) .
9.	Por meio do Acórdão 1586/2022-TCU-Primeira Câmara, foi fixado novo e improrrogável prazo para o recolhimento do débito por parte do município da quantia de R$ 537.213,35 (peça 170) .
10.	Dando seguimento ao feito a unidade técnica assim se manifestou:
	"INTRODUÇÃO
Cuidam os autos de tomada de contas especial instaurada pelo Fundo Nacional de Desenvolvimento da Educação, em desfavor de Flávio Campos Soares (CPF: XXX.587.833-XX) e Prefeitura Municipal de Alto Longá - PI (CNPJ: 06.554.323/0001-03) , em razão de omissão no dever de prestar contas dos recursos recebidos por força do PROJOVEM CAMPO, no exercício de 2014.
HISTÓRICO
Em 5/9/2019, com fundamento na IN/TCU 71/2012, alterada pela IN/TCU 76/2016 e DN/TCU 155/2016, o dirigente da instituição Fundo Nacional de Desenvolvimento da Educação autorizou a instauração da tomada de contas especial (peça 1) . O processo foi registrado no sistema e-TCE com o número 3760/2019.
	 O fundamento para a instauração da Tomada de Contas Especial, conforme consignado na matriz de responsabilização elaborada pelo tomador de contas, foi a constatação da seguinte irregularidade: 
Não comprovação da boa e regular aplicação dos recursos federais repassados à Prefeitura Municipal de Alto Longá - PI, em face da omissão no dever de prestar contas dos valores transferidos, no âmbito do PROJOVEM CAMPO, no exercício de 2014, cujo prazo encerrou-se em 8/2/2018.
Os responsáveis arrolados na fase interna foram devidamente comunicados e, diante da ausência de justificativas suficientes para elidir a irregularidade e da não devolução dos recursos, instaurou-se a tomada de contas especial.
No relatório (peça 17) , o tomador de contas concluiu que o prejuízo importaria no valor original de R$ 1.310.484,00, imputando-se a responsabilidade a Flávio Campos Soares, Prefeito Municipal, no período de 1/1/2013 a 31/12/2016, na condição de gestor dos recursos e Henrique Cesar Saraiva de Area Leão Costa, Prefeito Municipal, no período de 1/1/2017 até o momento, na condição de gestor dos recursos. 
Em 24/11/2019, a Controladoria-Geral da União emitiu o relatório de auditoria (peça 19) , em concordância com o relatório do tomador de contas. O certificado de auditoria e o parecer do dirigente do órgão de controle interno concluíram pela irregularidade das presentes contas (peças 20 e 21) .
Em 6/12/2019, o ministro responsável pela área atestou haver tomado conhecimento das conclusões contidas no relatório e certificado de auditoria, bem como do parecer conclusivo do dirigente do órgão de controle interno, manifestando-se pela irregularidade das contas, e determinou o encaminhamento do processo ao Tribunal de Contas da União (peça 22) .
Na instrução inicial, analisando-se os documentos nos autos, concluiu-se pela necessidade de realização de citação do responsável Flávio Campos Soares, e de audiência do responsável Henrique César Saraiva de Area Leão Costa, a seguir transcritas (peça 27) : 
	a) realizar a citação, com fundamento nos arts. 10, § 1º, e 12, incisos I e II, da Lei 8.443/1992, c/c o art. 202, incisos I e II, do RI/TCU, para que, no prazo de quinze dias, o responsável abaixo indicado, em decorrência da conduta praticada, apresente alegações de defesa e/ou recolha, aos cofres especificados, as quantias abaixo indicadas, atualizadas monetariamente a partir das respectivas datas até o efetivo recolhimento, abatendo-se, na oportunidade, a quantia eventualmente ressarcida, na forma da legislação em vigor, que gerou a irregularidade demonstrada a seguir:
Débito relacionado somente ao responsável Flávio Campos Soares (CPF 815.587.83334) , Prefeito Municipal no período de 1º/1/2013 a 31/12/2016, na condição de gestor dos recursos.
Irregularidade: não comprovação da boa e regular aplicação dos recursos federais repassados ao município de Alto Longá/PI, em face da omissão no dever de prestar contas dos valores transferidos, no âmbito do Projovem Campo, no exercício de 2014, cujo prazo encerrou-se em 8/2/2018.
Evidência da irregularidade: documento técnico presente na peça 10.
Normas infringidas: art. 37, caput, c/c o art. 70, parágrafo único, da Constituição da República Federativa do Brasil; art. 93, do Decreto-lei 200/1967; art. 66, do Decreto 93.872/1986; e art. 6º, inciso XLIV, da Resolução CD/FNDE 11, de 16/4/2014.
Cofre credor: Fundo Nacional de Desenvolvimento da Educação.
	Data de ocorrência
	Valor histórico (R$) 

	23/9/2014
	245.100,00

	24/8/2015
	122.550,00

	5/1/2016
	122.550,00

	8/7/2016
	302.634,00

	14/9/2016
	246.330,00

	27/10/2016
	271.320,00

Valor atualizado do débito (sem juros) , em 11/12/2019: R$ 1.530.752,44.
Conduta: não demonstrar a boa e regular aplicação dos recursos federais recebidos e geridos à conta do Projovem Campo, no exercício de 2014, em face da omissão na prestação de contas, cujo prazo encerrou-se em 8/2/2018.
Nexo de causalidade: a conduta descrita impediu o estabelecimento do nexo causal entre as possíveis despesas efetuadas com os recursos recebidos, no âmbito do Projovem Campo, no exercício de 2014, em afronta ao art. 37, caput, c/c o art. 70, parágrafo único, da Constituição da República Federativa do Brasil; art. 93, do Decreto-lei 200/1967; art. 66, do Decreto 93.872/1986; e art. 6º, inciso XLIV, da Resolução CD/FNDE 11, de 16/4/2014.
Culpabilidade: não há excludentes de ilicitude, de culpabilidade e de punibilidade; é razoável supor que a responsável tinha consciência da ilicitude de sua conduta; era exigível conduta diversa da praticada, qual seja, desincumbir-se do seu dever por meio da apresentação da prestação de contas no prazo e forma devidos e/ou disponibilizar as condições materiais mínimas e necessárias para que o seu sucessor pudesse apresentar a devida prestação de contas.
b) informar ao responsável que, caso venha a ser condenado pelo Tribunal, os débitos ora apurados serão acrescidos de juros de mora, nos termos do § 1º do art. 202 do RI/TCU;
c) esclarecer ao responsável, em obediência ao art. 12, § 2º, da Lei 8.443/1992, e ao art. 12, inciso VI, da Resolução TCU 170/2004, que o recolhimento tempestivo do débito somente saneará o processo caso seja reconhecida a sua boa-fé e não se constate outra irregularidade nas contas; 
d) realizar a audiência do responsável abaixo indicado, com fundamento nos arts. 10, § 1º, e 12, incisos I e III, da Lei 8.443/1992, c/c o art. 202, incisos I e III, do RI/TCU, para que, no prazo de quinze dias, apresente razões de justificativa quanto à conduta praticada que gerou a irregularidade demonstrada a seguir: 
Responsável: Henrique César Saraiva de Area Leão Costa (CPF XXX.503.823-XX) , Prefeito Municipal no período de 1º/1/2017 até o momento, na condição de sucessor.
	Irregularidade: não cumprimento do prazo originalmente estipulado para prestação de contas do Projovem Campo, no exercício de 2014, cujo prazo encerrou-se em 8/2/2018.
Evidência da irregularidade: documento técnico presente na peça 10.
Normas infringidas: art. 37, caput, c/c o art. 70, parágrafo único, da Constituição da República Federativa do Brasil; art. 93, do Decreto-lei 200/1967; art. 66, do Decreto 93.872/1986; e art. 6º, inciso XLIV, da Resolução CD/FNDE 11, de 16/4/2014.
Conduta: descumprir o prazo originalmente estipulado para prestação de contas dos recursos federais recebidos à conta do Projovem Campo, no exercício de 2014, o qual se encerrou em 8/2/2018.
Nexo de causalidade: a conduta descrita impediu o estabelecimento do nexo causal entre as possíveis despesas efetuadas com os recursos recebidos, no âmbito do Projovem Campo, no exercício de 2014, em afronta ao art. 37, caput, c/c o art. 70, parágrafo único, da Constituição da República Federativa do Brasil; art. 93, do Decreto-lei 200/1967; art. 66, do Decreto 93.872/1986; e art. 6º, inciso XLIV, da Resolução CD/FNDE 11, de 16/4/2014.
Culpabilidade: não há excludentes de ilicitude, de culpabilidade e de punibilidade; é razoável supor que o responsável tinha consciência da ilicitude de sua conduta; era exigível conduta diversa da praticada, qual seja, desincumbir-se do seu dever por meio da apresentação da prestação de contas no prazo e forma devidos.
Transcorrido o prazo regimental, o responsável Flávio Campos Soares apresentou defesa (peças 45 a 50) , e o responsável Henrique César Saraiva de Area Leão Costa não se manifestou nos autos.
Em sua defesa, o responsável Flávio Campos Soares informou que a prestação de contas foi apresentada ao FNDE, conforme recibo gerado pelo SIGPC (peça 48) , fato que foi confirmado pelo FNDE, nos termos do Ofício 16500/2020 (peça 51) , onde constou informação que documentação fora apresentada, a título de prestação de contas intempestiva do Projovem Campo/2014 e que seria objeto de nota técnica a ser encaminhada ao TCU. 
Dessa forma, foi proposta diligência ao FNDE para que encaminhasse documento técnico acerca da análise da prestação de contas dos recursos repassados ao município de Alto Longá/PI, no âmbito do Projovem Campo, no exercício de 2014. Realizada a diligência, o FNDE encaminhou a Nota Técnica 214/2020 (peça 62) e a Nota Técnica 2060849/2020 (peça 63) e informou ter sido a prestação de contas apresentada intempestivamente em 2/6/2020, encaminhada pelo Sr. Henrique César Saraiva de Area Leão Costa. 
Quanto à análise dos pressupostos de procedibilidade da IN/TCU 71/2012, verificou-se que não houve o transcurso de mais de dez anos desde o fato gerador sem que tivesse havido a notificação dos responsáveis pela autoridade administrativa federal competente (art. 6º, inciso II, c/c art. 19, da IN/TCU 71/2012, modificada pela IN/TCU 76/2016) , uma vez que o fato gerador da irregularidade sancionada ocorreu em 9/2/2018, considerando o vencimento do prazo para prestação de contas em 8/2/2018 e os responsáveis foram devidamente notificados sobre as irregularidades pela autoridade administrativa competente, sem terem apresentado justificativas suficientes para elidir as irregularidades, nem tampouco terem recolhido o montante devido. 
Verificou-se, ainda, que o valor atualizado do débito (sem incidência de juros) , em 1º/1/2017, é de R$ 1.135.804,54, portanto, superior ao limite mínimo de R$ 100.000,00, na forma estabelecida conforme os arts. 6º, inciso I, e 19, da IN/TCU 71/2012, modificada pela IN/TCU 76/2016. Além disso, foram encontrados demais processos já encerrados no Tribunal relativos ao responsável. 
No exame técnico realizado nas instruções anteriores, verificou-se que Flávio Campos Soares era a pessoa responsável pela gestão e execução dos recursos federais recebidos à conta do Projovem Campo - exercício 2014, e que Henrique César Saraiva de Area Leão Costa era o responsável pela respectiva prestação de contas, tendo o prazo final para sua apresentação expirado em 8/2/2018.
Ao analisar o cumprimento do objeto do Projovem Campo, exercício 2014, o FNDE emitiu a Nota Técnica 214/2020 (peça 62) , na qual foi calculada a média da frequência nos 12 períodos previstos no programa como sendo de 131,58 estudantes, o que equivaleu a uma média de 60% em relação à meta de matrículas no sistema, concluindo-se pela aprovação com ressalvas quanto ao cumprimento do objeto. 
Foram identificados dois conjuntos de irregularidades, sendo o primeiro conjunto de irregularidades a respeito de transferências realizadas para outras contas bancárias do município de Alto Longá/PI, sem saber a destinação dada a esses valores, quando o correto seria as transferências serem efetuadas diretamente em favor dos fornecedores e prestadores de serviço contratados para a execução do programa (tabela do item 7.3.3.a, da Nota Técnica 2060849/2020 - peça 63) .
O segundo conjunto de irregularidades refere-se à ausência de informações sobre documentos de despesa que comprovariam alguns desembolsos identificados no extrato da conta específica do programa (tabela do item 7.3.3.b, da Nota Técnica 2060849/2020 - peça 63) . Dessa forma, tais valores fizeram parte do débito imputado ao responsável Flávio Campos Soares, exceto o valor de R$ 21.504,40, de 29/7/2015, que se trata de transferência realizada em favor do município de Alto Longá/PI.
Nesse contexto, foi proposta a realização de citação do responsável, Sr. Flávio Campos Soares, pelas irregularidades constatadas. Assim sendo, após pronunciamento favorável da Subunidade e Unidade (peças 69-70) , foi proferido Despacho de autoridade manifestando-se de acordo com a proposta efetuada (peça 71) , conforme transcrita abaixo (peça 68) : 
a) realizar a citação, com fundamento nos arts. 10, § 1º, e 12, incisos I e II, da Lei 8.443/1992, c/c o art. 202, incisos I e II, do RI/TCU, para que, no prazo de quinze dias, o responsável abaixo indicado, em decorrência das condutas praticadas, apresente alegações de defesa e/ou recolha, aos cofres especificados, as quantias abaixo indicadas, atualizadas monetariamente a partir das respectivas datas até o efetivo recolhimento, abatendo-se, na oportunidade, a quantia eventualmente ressarcida, na forma da legislação em vigor, que geraram as irregularidades demonstradas a seguir:
Débito relacionado somente ao responsável Flávio Campos Soares (CPF 815.587.83334) , Prefeito Municipal no período de 1º/1/2013 a 31/12/2016, na condição de gestor dos recursos.
Irregularidade 1: ausência de nexo causal entre os recursos federais repassados e as supostas despesas realizadas no âmbito do Projovem Campo, no exercício de 2014.
Evidência da irregularidade: documento técnico presente na peça 63.
Normas infringidas: art. 37, caput, c/c o art. 70, parágrafo único, da Constituição da República Federativa do Brasil; art. 93, do Decreto-lei 200/1967; art. 66, do Decreto 93.872/1986; e Resolução CD/FNDE 11/2014.
Cofre credor: Fundo Nacional de Desenvolvimento da Educação.
	Data de ocorrência
	Valor histórico (R$) 
	Débito/Crédito

	23/6/2015
	95.255,31
	Débito

	22/7/2015
	11.226,86
	Débito

	22/7/2015
	10.588,60
	Débito

	24/7/2015
	11.312,07
	Débito

	29/7/2015
	21.504,40
	Débito

	10/8/2015
	19.000,00
	Débito

	11/9/2015
	9.698,26
	Débito

	11/9/2015
	9.966,72
	Débito

	11/9/2015
	3.779,04
	Débito

	11/9/2015
	10.220,96
	Débito

	11/9/2015
	2.000,00
	Débito

	2/10/2015
	12.988,28
	Débito

	30/8/2016
	170.000,00
	Débito

	15/9/2016
	7.978,00
	Débito

	15/9/2016
	8.743,00
	Débito

	28/9/2016
	10.500,00
	Débito

	29/9/2016
	139.000,00
	Débito

	28/10/2016
	177.000,00
	Débito

	24/11/2016
	3.841,63
	Débito

	26/6/2015
	95.255,31
	Crédito

	30/7/2015
	21.504,40
	Crédito

	28/8/2015
	11.226,86
	Crédito

	28/8/2015
	11.312,07
	Crédito

	28/8/2015
	10.588,60
	Crédito

	30/5/2016
	6.545,80
	Crédito

	2/1/2017
	40.956,74
	Crédito

Valor atualizado do débito (sem juros) , em 30/4/2021: R$ 652.075,59
Conduta: deixar de emitir cheques nominativos ou transferências bancárias aos supostos fornecedores e prestadores de serviço, e transferir recursos para outra conta bancária do município de Alto Longá/PI, o que acabou impedindo estabelecer o nexo causal entre os recursos federais repassados e as supostas despesas realizadas no âmbito do Projovem Campo, no exercício de 2014.
Nexo de causalidade: a conduta descrita impediu o estabelecimento do nexo causal entre as possíveis despesas efetuadas com os recursos recebidos, no âmbito do Projovem Campo, no exercício de 2014, em afronta ao art. 37, caput, c/c o art. 70, parágrafo único, da Constituição da República Federativa do Brasil; art. 93, do Decreto-lei 200/1967; art. 66, do Decreto 93.872/1986; e Resolução CD/FNDE 11, de 16/4/2014.
Culpabilidade: não há excludentes de ilicitude, de culpabilidade e de punibilidade; é razoável supor que o responsável tinha consciência da ilicitude de sua conduta; era exigível conduta diversa da praticada, qual seja, efetuar o pagamento das despesas mediante cheque nominal ou transferência bancária aos fornecedores e prestadores de serviço.
Irregularidade 2: ausência parcial de informações da documentação de prestação de contas dos recursos federais repassados ao município de Alto Longá/PI, no âmbito do Projovem Campo.
Evidência da irregularidade: documento técnico presente na peça 63.
Normas infringidas: art. 37, caput, c/c o art. 70, parágrafo único, da Constituição da República Federativa do Brasil; art. 93, do Decreto-lei 200/1967; art. 66, caput, do Decreto 93.872/1986; e Resolução CD/FNDE 11/2014.
Cofre credor: Fundo Nacional de Desenvolvimento da Educação.
	Data de ocorrência
	Valor histórico (R$) 

	13/2/2015
	6.230,00

	31/7/2015
	844,96

	14/9/2016
	1.500,00

	15/9/2016
	1.000,00

	15/9/2016
	1.000,00

	15/9/2016
	1.000,00

	19/9/2016
	200,00

	8/11/2016
	1.619,70

Valor atualizado do débito (sem juros) , em 30/4/2021: R$ 17.278,77
Conduta: apresentar, de forma incompleta, as informações relativas à documentação de prestação de contas dos recursos federais repassados por meio do Projovem Campo.
Nexo de causalidade: a apresentação incompleta de informações relativas à documentação da prestação de contas impediu a comprovação da regular aplicação dos recursos federais repassados, no âmbito do Projovem Campo, resultando em presunção de dano ao erário, em afronta ao art. 37, caput, c/c o art. 70, parágrafo único, da Constituição da República Federativa do Brasil; art. 93, do Decreto lei 200/1967; art. 66, caput, do Decreto 93.872/1986; e Resolução CD/FNDE 11/2014.
Culpabilidade: não há excludentes de ilicitude, de culpabilidade e de punibilidade; é razoável supor que o responsável tinha consciência da ilicitude de sua conduta; era exigível conduta diversa da praticada, qual seja, apresentar a prestação de contas contendo todas as informações e documentos necessários à comprovação da regular aplicação dos recursos federais repassados, conforme estabelecido nas normas aplicáveis.
Na sequência, foi enviado ofício 27625/2021-Seproc ao responsável (peça 73) , com ciência de recebimento à peça 74. Foi solicitada prorrogação de prazo para resposta (peças 76 e 78) , tendo sido deferida conforme consta das peças 77 e 79. A resposta foi apresentada e acostada aos autos às peças 82 a 154.
Na instrução à peça 157, foi efetuada a análise das alegações de defesa apresentadas pelo Sr. Flavio Campos Soares, referente à primeira irregularidade constatada, relativa à ausência de nexo causal entre os recursos federais repassados e as supostas despesas realizadas no Projovem Campo em 2014, restando pendente a análise referente à segunda irregularidade. Conforme alegado pelo responsável, esta unidade técnica observou que os recursos transferidos foram movimentados da conta específica do ajuste (28538-2) para outra conta em nome da Prefeitura (20066-2) e, em alguns casos específicos, desta última para outra conta (17527- 7) .
Nesse sentido, com base nas evidências de que os recursos da conta específica do programa foram transferidos para contas de arrecadação e/ou do Fundeb e/ou conta salário, para pagamentos de despesas de diversos órgãos da P. M. de Alto Longá/PI, especialmente na área de educação, cujos documentos foram anexados aos autos e demonstrados no quadro constante da instrução à peça 157, p. 8, concluiu-se que os recursos repassados foram aplicados com desvio de finalidade em benefício da pessoa jurídica de direito público interno, sendo, com isso, a responsabilidade da dívida do ente federado (Acórdão 4491/2020-TCU-Primeira Câmara, Relator Benjamin Zymler) .
Assim, chegou-se à conclusão de que o município incorreu na irregularidade de desvio de finalidade na aplicação dos recursos em benefício do ente federado, com o respectivo débito, conforme tabela à peça 166, p. 6. Portanto, após pronunciamentos favoráveis da Subunidade e Unidade (peças 158-159) , por meio do Despacho do Gabinete do Ministro Benjamim Zymler (peça 160) , foi aprovada a proposta de citação do referido município, conforme transcrita abaixo (peça 157) : 
a) realizar a citação, com fundamento nos arts. 10, § 1º, e 12, incisos I e II, da Lei 8.443/1992, c/c o art. 202, incisos I e II, do RI/TCU, para que, no prazo de quinze dias, o responsável abaixo indicado, em decorrência da conduta praticada, apresente alegações de defesa e/ou recolha, aos cofres especificados, as quantias abaixo indicadas, atualizadas monetariamente a partir das respectivas datas até o efetivo recolhimento, abatendo-se, na oportunidade, a quantia eventualmente ressarcida, na forma da legislação em vigor, que geraram as irregularidades demonstradas a seguir:
		Débito relacionado ao Município de Alto Longá/PI (CNPJ: 06.554.323/0001-03) 
	Irregularidade - Desvio de finalidade na aplicação dos recursos em benefício do ente federado.
	Evidência da irregularidade: documentos anexados às peças 82 a 155.
		Normas infringidas: art. 37, caput, c/c o art. 70, parágrafo único, da Constituição da República Federativa do Brasil; art. 93, do Decreto-lei 200/1967; art. 66, do Decreto 93.872/1986.
	Cofre Credor: Fundo Nacional de Desenvolvimento da Educação. 
	Data da ocorrência
	Valor do débito Em R$
	D/C

	10/8/2015
	19.000,00
	D

	11/9/2015
	9.698,26
	D

	11/9/2015
	9.966,72
	D

	11/9/2015
	3.779,04
	D

	11/9/2015
	10.220,96
	D

	11/9/2015
	2.000,00
	D

	2/10/2015
	12.988,28
	D

	30/8/2016
	170.000,00
	D

	15/9/2016
	7.978,00
	D

	15/9/2016
	8.743,00
	D

	28/9/2016
	10.500,00
	D

	29/9/2016
	139.000,00
	D

	28/10/2016
	177.000,00
	D

	24/11/2016
	3.841,63
	D

	30/5/2016
	6.545,80
	C

	02/02/2017
	40.956,74
	C

Valor atualizado do débito (sem juros) em 14/10/2021: R$ 669.792,86.
*Créditos referentes a receitas não declaradas constatadas na conta corrente do programa.
	Conduta: Beneficiar-se indevidamente de recursos federais aplicados em finalidade diversa daquela pactuada.
	Nexo de causalidade: O benefício indevido dos recursos federais resultou no desvio de finalidade na aplicação dos recursos do Projovem Campo/2014.
	Culpabilidade: não há excludentes de ilicitude, de culpabilidade e de punibilidade; é razoável supor que o administrador responsável pela pessoa jurídica tinha consciência da ilicitude de sua conduta; era exigível conduta diversa da praticada, qual seja, utilizar por meio dos seus gestores os recursos financeiros disponíveis na finalidade específica para a qual foram destinados.
Com isso, foi enviado o ofício 60928/2021-Seproc, com o AR respectivo (peças 163-164) , não tendo havido resposta do município, razão por que seria possível, neste caso, propor o julgamento irregular das suas contas, com a imputação do débito apurado. 
 Todavia, conforme jurisprudência consolidada do TCU, a exemplo dos Acórdão 529/2022-TCU-Primeira Câmara (relator Augusto Sherman) , 1179/2011-TCU-Primeira Câmara (Relator Valmir Campelo) , 5.118/2014-1ª Câmara (relator Bruno Dantas) , 6.361/2013-1ª Câmara (Relator Valmir Campelo) , e 1.449/2013-2ª Câmara (relator Aroldo Cedraz) , e tendo em vista a presunção de boa-fé de que goza a pessoa jurídica de direito público, entendeu-se, previamente ao julgamento das contas, fixar novo e improrrogável prazo para recolhimento da importância devida aos cofres do Fundo Nacional de Desenvolvimento da Educação, acrescida de atualização monetária, na forma do disposto nos art. 12, §§ 1º e 2º, da Lei 8.443/92 e art. 202, §§ 2º e 3º, do Regimento Interno/TCU.
Assim, a apreciação de mérito relativa às contas dos responsáveis foi considerada como postergada até o final do prazo concedido ao ente municipal para recolhimento do débito, de maneira a evitar descompasso processual e a realização de duas decisões meritórias no mesmo processo, conforme assinala o eminente Ministro Substituto Marcos Bemquerer, na prolação do Acórdão 4534/2014-TCU-Segunda Câmara.
Assim, após pronunciamentos favoráveis da Subunidade e Unidade (peças 167-168) , com o Parecer do Ministério Público em consonância com a proposta uníssona da Secex-TCE (peça 169) , foi prolatado o Acórdão 1586/2022-TCU-Primeira Câmara, Relator Augusto Sherman (peça 170) , fixando novo e improrrogável prazo para o recolhimento do débito. Foram enviados os ofícios 14750 e 14751/2022-Seproc ao FNDE e ao Ministério da Educação sobre a notificação do Acórdão (peças 174-175) , com os respectivos avisos de recebimento (peças 176-177) . Por meio do ofício 14749/2022-TCU/Seproc a Prefeitura Municipal de Alto Longá-PI foi devidamente notificada (peça 178) , constando o corresponde aviso de recebimento à peça 179) Foi solicitado pedido de parcelamento do débito, conforme consta da peça 180. 
EXAME TÉCNICO			
No que tange à primeira irregularidade constatada (item 32.1 da instrução de  citação à peça 68 e item 7.3.3.a da Nota Técnica à peça 63) , definida como ausência de nexo causal entre os recursos federais repassados e as despesas realizadas no âmbito do Projovem Campo em 2014, tratando-se de transferências realizadas para outras contas bancárias do município de Alto Longá/PI, tendo sido constatado que as movimentações bancárias corresponderam, basicamente, a transferências efetuadas entre contas da municipalidade para pagamento de despesas da própria municipalidade com finalidade diversa do que fora ajustado. Assim, os débitos atribuídos ao munícipio, os quais foram objeto de citação constam da tabela abaixo: 
	Data da ocorrência
	Valor do débito em R$
	D/C

	10/8/2015
	19.000,00
	D

	11/9/2015
	9.698,26
	D

	11/9/2015
	9.966,72
	D

	11/9/2015
	3.779,04
	D

	11/9/2015
	10.220,96
	D

	11/9/2015
	2.000,00
	D

	2/10/2015
	12.988,28
	D

	30/8/2016
	170.000,00
	D

	15/9/2016
	7.978,00
	D

	15/9/2016
	8.743,00
	D

	28/9/2016
	10.500,00
	D

	29/9/2016
	139.000,00
	D

	28/10/2016
	177.000,00
	D

	24/11/2016
	3.841,63
	D

	30/5/2016
	6.545,80
	C (*) 

	02/02/2017
	40.956,74
	C (*) 

	*Os créditos referem-se à receitas não declaradas constatadas na conta corrente do programa.
O Município de Alto Longá apresentou um pedido de parcelamento na presente TCE em 36 vezes do montante total de R$ 714.057,56, a ser recolhido aos cofres do FNDE (peça 180) . Entende-se que a solicitação do responsável pode ser deferida, com base no art. 217 do RI/TCU, no sentido de se autorizar o parcelamento do débito na forma solicitada, sobrestando-se o andamento do feito, por se considerar, nessas hipóteses de pedido de parcelamento antes da apreciação meritória do feito pelo Tribunal, ser inviável julgar definitivamente as contas, haja vista que a liquidação tempestiva do débito, por meio de recolhimento de forma parcelada, poderá sanar o processo após integralmente cumprida, antes do que não se pode falar em um juízo de regularidade ou irregularidade das contas. 
No âmbito do TCU, por meio da citação, o responsável é convocado a, no prazo de quinze dias, apresentar alegações de defesa e/ou recolher o débito apurado somente com atualização monetária. Isso não inviabiliza o parcelamento do débito, que pode ocorrer em qualquer fase processual, desde que não iniciado procedimento para cobrança judicial, nos exatos termos do art. 26 da Lei n.º 8.443/1992 c/c art. 217 do Regimento Interno do TCU. E mais, consoante dispõe o art. 202, § 1.º, do RITCU, somente haverá incidência de juros de mora sobre o débito caso os responsáveis venham a ser condenados pelo Tribunal. 
No que tange à segunda irregularidade constatada (item 32.2 da instrução de citação à peça 68 e item 7.3.3.b) da Nota Técnica à peça 63) , definida como ausência parcial de informações da documentação de prestação de contas dos recursos federais repassados ao município de Alto Longá/PI, o responsável reconheceu que na prestação de contas ocorreram erros de digitação em relação à data de pagamento e a valores pagos, tendo gerado a suposta irregularidade de apresentação incompleta de informações relativas à documentação da prestação de contas. No entanto, por meio de suas alegações de defesa, foram apresentados os respectivos documentos comprobatórios das despesas constantes do extrato bancário, conforme tabela transcrita abaixo de suas alegações de defesa (peça 82, p. 13) : 
	Data
	Histórico
	Valor em R$
	Descrição
	Peça 

	13/2/2015
	Transf. Online
	6.230,00
	Pagamento à Asa Distribuidora Ltda
	147

	31/7/2015
	Transf. Online
	844,90
	Pagamento de folha ao Sr. Antônio Batista
	148

	14/9/2016
	Transf. Online
	1.500,00
	Pagamento à M Siqueira Ltda. compra de botijões de gás
	149

	15/9/2016
	Transf. Online
	1.000,00
	Na prestação de contas foi informada data de pagamento sendo 14/9/16 e o correto é 15/9/16, beneficiária Valéria Costa
	144

	15/9/2016
	Transf. Online
	1.000,00
	Idem acima beneficiário Ronaldo Nogueira e não Valéria Costa
	145

	15/9/2016
	Transf. Online
	1.000,00
	Idem acima beneficiário Evando Marques
	146

	19/9/2016
	DOC
	200,00
	Pagamento à Sra. Maria do Carmo Costa, ajuda de custo de deslocamento
	150

	8/11/2016
	Transf. Online
	1.619,70
	Pagamento à Comercial Equip Ltda, compra de material de informática.
	151

Portanto, diante das justificativas apresentadas, considera-se cabível acatar as alegações de despesa apresentadas pelo Sr. Flávio Campos Soares quanto à ausência parcial de informações da documentação de prestação de contas, no sentido de que a documentação apresentada conseguiu demonstrar o regular emprego dos valores impugnados, tendo em vista o quadro acima evidenciar correspondência e contemporaneidade entre a movimentação financeira e os comprovantes de despesas apresentados, com indicação dos beneficiários dos pagamentos e destinação dos recursos. 
No caso de desvio de finalidade, o Sr. Flávio Campos Soares justificou que, à época, devido à dificuldade financeira enfrentada pelo município, parte dos recursos da conta específica do Programa Projovem Campo/2014 foram transferidos para as contas de arrecadação e/ou do Fundeb e/ou conta salário para pagamentos de despesas de diversos órgãos da Prefeitura, conforme apresentados por meio de cópias dos extratos bancários, empenhos, notas fiscais, comprovantes de transferência, folhas de pagamento, especialmente na área de educação, cujos valores seriam devolvidos à conta específica do Programa pela Prefeitura, restituindo-os para fins de regularização, como feito em relação a alguns valores (peça 82, p. 8) .
Contudo, foram realizadas outras transferências, tendo o Município de Alto Longá como beneficiário e já lhe imputadas como débito, para pagamento de diversas despesas de interesse da Municipalidade e que se reverteram em seu favor, mas que, entretanto, não foram restituídas à conta específica do Programa, conforme transcrito abaixo (peça 82, p. 9-10) : 
Ressalte-se inicialmente, que esses valores acima relacionados, foram creditados na conta de arrecadação/movimento da Prefeitura, na conta do fundeb e também na conta salário/CEF e esclareça-se que esses recursos foram aplicados para pagamento de despesas de interesse da Municipalidade como por exemplo: serviços contábeis, serviços jurídicos, monitor da rede de ensino municipal, para fornecimento de lanches para evento da Secretaria Municipal de Infra Estrutura Urbana - SEMIEU, pagamento de plantões extras a técnico de enfermagem, combustível, para pagamento de folhas de pagamento das Secretarias Municipal: de Administração e Finanças, da Assistência Social, de Educação, especialmente, folhas de pagamentos dos 40% e 60% do Fundeb, folha de pagamento dos pensionistas, Conselho Tutelar, folha de comissionados (assessoria) , pagamento de despesas do PASEP, faturas de energia elétrica dos prédios públicos municipais, serviços de manutenção de veículos, serviços de xerox e impressão de documentos, locação de veículos para o transporte da equipe do PSF para localidades da zona rural, serviços de atualização de vigilância socioassistencial (SMAS) , serviços com patrulha mecanizada, serviços de confecção de fardamento escolar, tudo conforme provam as cópias dos extratos bancários da conta do projovem, bem como das contas da Municipalidade que receberam as transferências em comento, cópias de empenhos, comprovante de depósitos/transferências a credores, empenhos, notas fiscais e folhas de pagamentos diversas, que comprovam o alegado acima. 
Ou seja, essas despesas realizadas com recursos do Programa Projovem, estão demonstradas por meio dos extratos bancários, comprovantes de transferência a credores, empenhos, folhas de pagamento, notas fiscais, em anexo - Doc. 01 e comprovam cabalmente, que se reverteram em favor do Município de Alto Longá, dessa forma não há como configurar desvio de recursos do Programa, com imputação de débito ao ora Justificante, pois este não desviou, nem se locupletou desses recursos em discussão, na verdade, o que ocorreu, na conduta do ora responsável, foi uma conduta de boa fé, que não configura situação de suposto dano ao erário, pois, caracteriza-se como desvio de finalidade, em razão de não ter sido regularizado pelo Município, os débitos em comento, ou seja, a Municipalidade não procedeu com a restituição (crédito) de forma tempestiva e em sua totalidade, à conta especifica do Programa Projovem Campo/2014, sendo assim, a única beneficiária da aplicação desse recursos em discussão.
Diante das considerações acima, convém ressaltar que, na prática, utilizar recursos de repasses federais para pagamento de despesas próprias do município afronta princípio basilar de direito financeiro no sentido de que os recursos públicos são previamente definidos e devem ser aplicados conforme sua destinação específica, sob pena de comprometer a política pública que se pretendeu com a descentralização das verbas federais. Contudo, no caso concreto, excepcionalmente, não será proposta aplicação de multa ao responsável, considerando que o débito resultante do desvio de finalidade foi atribuído ao município e está sendo objeto de parcelamento. Além disso, observa-se que parte dos recursos desviados foi destinada à área de educação, como também não há provas de locupletamento ou má-fé por parte do gestor. Nesse sentido, entende-se que suas alegações de defesa devem parcialmente acatadas e suas contas consideradas regulares com ressalva, em decorrência do desvio de finalidade observado nos recursos federais recebidos no Programa Projovem Campo/2014.  
Quanto ao Sr. Henrique Cesar Saraiva de Area Leao Costa, responsável pela apresentação da prestação de contas, vindo a fazê-la de forma intempestiva somente em 2/6/2020, observa-se que tal apresentação foi efetuada após a notificação do ofício de audiência que lhe fora dirigido (peças 34-35) , não tendo havido resposta de sua parte, conforme consta do Despacho de Conclusão das Comunicações Processuais (peça 52) , sendo considerado revel para todos os efeitos processuais. Nesse contexto, cabe mencionar a jurisprudência vigente aplicada ao caso: 
	Acórdão 5773/2015-TCU-Primeira Câmara | Relator: JOSÉ MUCIO MONTEIRO
	A apresentação da prestação de contas a destempo, mas até o momento anterior ao da citação pelo TCU, configura intempestividade no dever de prestar contas. A omissão no dever de prestar contas fica caracterizada apenas a partir da citação por essa irregularidade.
	Acórdão 4816/2017-TCU-Segunda Câmara | Relator: ANA ARRAES
	A citação pelo TCU é o marco temporal a partir do qual a apresentação da prestação de contas não descaracteriza a omissão.
	Acórdão 1792/2020-TCU-Primeira Câmara | Relator: WEDER DE OLIVEIRA
	A omissão no dever de prestar contas fica caracterizada apenas a partir da citação feita pelo TCU. A apresentação da prestação de contas até o momento anterior ao da citação configura intempestividade no dever de prestar contas e deve ser considerada falha formal, hipótese que, aliada à demonstração da adequada e integral aplicação dos recursos, conduz ao julgamento das contas pela regularidade com ressalva.
	Acórdão 10891/2020-TCU-Primeira Câmara | Relator: AUGUSTO SHERMAN
	A omissão no dever de prestar contas fica caracterizada apenas a partir da citação feita pelo TCU. A apresentação da prestação de contas até o momento anterior ao da citação configura intempestividade no dever de prestar contas e deve ser considerada falha formal, hipótese que, aliada à demonstração da adequada e integral aplicação dos recursos, conduz ao julgamento das contas pela regularidade com ressalva.
	Acórdão 1100/2021-TCU-Plenário | Relator: BENJAMIN ZYMLER
	A omissão no dever de prestar contas fica caracterizada apenas a partir da citação feita pelo TCU. A apresentação da prestação de contas até o momento anterior ao da citação configura intempestividade no dever de prestar contas e deve ser considerada falha formal, hipótese que, aliada à demonstração da adequada e integral aplicação dos recursos, conduz ao julgamento das contas pela regularidade com ressalva.
 Veja-se que a omissão inicial no dever de prestar contas movimentou desnecessariamente a máquina administrativa, despendendo recursos humanos e materiais no âmbito do FNDE, da Controladoria-Geral da União e do Tribunal de Contas da União. Sobre o assunto, oportuno mencionar excerto do Voto do Exmo. Ministro Raimundo Carreiro, condutor do Acórdão 4460/2011-TCU-Segunda Câmara, in verbis:
13. Logo, na medida em que sua omissão ensejou a movimentação de toda a máquina administrativa no âmbito interno e externo, imperioso que seja apenada, pois constitui conduta grave, além de violar a Constituição Federal, a Lei nº 8.443/92 e o próprio convênio que geriu.
14. Por este motivo, em que pese elidido esteja o débito, impõe-se o julgamento pela irregularidade das contas e a aplicação de multa.
Nesse contexto, entende-se que o Sr. Henrique César Saraiva de Area Leão Costa não apresentou justificativa para a não apresentação tempestiva da prestação de contas, ensejando, com isso, o julgamento pela irregularidade das contas e a consequente aplicação da multa prevista no art. 58, inciso I, da Lei 8.443/92 (Acórdão 6517/2014-TCU-Primeira Câmara, Relator Benjamin Zymler) .
Prescrição da Pretensão Punitiva
	Vale ressaltar que a pretensão punitiva do TCU, conforme Acórdão 1441/2016-TCU-Plenário, Relator Benjamin Zymler, que uniformizou a jurisprudência acerca dessa questão, subordina-se ao prazo geral de prescrição indicado no art. 205 do Código Civil, que é de dez anos, contado da data de ocorrência da irregularidade sancionada, nos termos do art. 189 do Código Civil, sendo este prazo interrompido pelo ato que ordenar a citação, a audiência ou a oitiva dos responsáveis.
No caso em exame, a aplicação de penalidade aos responsáveis não foi alcançada pela prescrição, uma vez que a irregularidade sancionada se deu em 8/2/2018, vencimento do prazo de apresentação da prestação de contas intempestiva e o ato de ordenação da citação e audiência do Sr. Flávio Campos Soares e do Sr. Henrique César Saraiva de Area Leão Costa se deu em 28/1/2020. Novo ato de ordenação de citação do Sr. Flávio Campos Soares se deu em 5/5/2021 (peça 71) , após análise da prestação de contas pelo FNDE. Posteriormente foi realizada citação do município, cujo ato de ordenação se deu em 22/10/2021 (peça 160) . Assim, todos os atos se processaram em prazo inferior a dez anos.  
CONCLUSÃO
	Em face da análise promovida na seção "Exame Técnico", propõe-se que as alegações de defesa apresentadas pelo Sr. Flávio Campos Soares sejam parcialmente acatadas por terem sido capazes de elidir as irregularidades e o débito a ele imputados e que suas contas sejam consideradas regulares com ressalva, com base no art. 208 do RI/TCU, em decorrência do desvio de finalidade observado nos recursos federais recebidos no âmbito do Programa Projovem Campo/2014. 
Contudo, no caso concreto, excepcionalmente, não será proposta aplicação de multa ao responsável, considerando que o débito resultante do desvio de finalidade foi atribuído ao município e está sendo objeto de parcelamento. Além disso, observa-se que parte dos recursos desviados foi destinada à área de educação, como também não há provas de locupletamento ou má-fé por parte do gestor.  
Com relação ao Sr. Henrique César Saraiva de Area Leão Costa, constatou-se que ele não apresentou razões de justificativa para a não apresentação da prestação de contas no prazo legal estabelecido, embora a tenha apresentado de forma intempestiva em 2/6/2020, somente após ter sido notificado por meio do ofício de audiência que lhe fora dirigido, ensejando, com isso, o julgamento pela irregularidade das contas e a consequente aplicação da multa prevista no art. 58, inciso I, da Lei 8.443/92 (Acórdão 6517/2014-TCU-Primeira Câmara, Relator Benjamin Zymler) .
Quanto ao Município de Alto Longá/PI, foi solicitado parcelamento do débito que lhe foi imputado, propondo-se que sua solicitação seja deferida, no sentido de se autorizar o parcelamento do débito na forma solicitada, sobrestando-se o andamento do feito em relação a este responsável, por se considerar, nessas hipóteses de pedido de parcelamento antes da apreciação meritória do feito pelo Tribunal, ser inviável julgar definitivamente as contas, haja vista que a liquidação tempestiva do débito, por meio de recolhimento de forma parcelada, poderá sanar o processo após integralmente cumprida, antes do que não se pode falar em um juízo de regularidade ou irregularidade das contas. 
PROPOSTA DE ENCAMINHAMENTO
	Diante do exposto, submetemos os autos à consideração superior, propondo ao Tribunal:
	a) acatar parcialmente as alegações de defesa apresentadas pelo Sr. Flávio Campos Soares (CPF XXX.587.833-XX) , julgando-se suas regulares com ressalva, com base no art. 18 da Lei 8.443/1992 c/c art. 208 do RI/TCU;
	b) considerar revel o Sr. Henrique César Saraiva de Area Leão Costa (CPF XXX.503.823-XX) para todos os efeitos, com fulcro no art. 12, § 3º, da Lei 8.443/1992, julgando-se suas contas como irregulares e aplicando-lhe a multa prevista no art. 58, inciso I, da Lei 8.443/92;
	c) autorizar, nos termos do art. 26, da Lei 8.443/1992, o recolhimento parcelado das quantias a seguir especificadas, atualizadas monetariamente a partir das datas de ocorrência até o prazo abaixo fixado, aos cofres do Fundo Nacional de Desenvolvimento da Educação (FNDE) , em 36 (trinta e seis) parcelas mensais consecutivas, conforme solicitado pelo Município de Alto Longá/PI (CNPJ 06.554.323/0001-03) ;
	Data da ocorrência
	Valor do débito em R$
	D/C

	10/8/2015
	19.000,00
	D

	11/9/2015
	9.698,26
	D

	11/9/2015
	9.966,72
	D

	11/9/2015
	3.779,04
	D

	11/9/2015
	10.220,96
	D

	11/9/2015
	2.000,00
	D

	2/10/2015
	12.988,28
	D

	30/8/2016
	170.000,00
	D

	15/9/2016
	7.978,00
	D

	15/9/2016
	8.743,00
	D

	28/9/2016
	10.500,00
	D

	29/9/2016
	139.000,00
	D

	28/10/2016
	177.000,00
	D

	24/11/2016
	3.841,63
	D

	30/5/2016
	6.545,80
	C 

	02/02/2017
	40.956,74
	C 

	b) fixar o vencimento da primeira parcela em 15 (quinze) dias a contar do recebimento da notificação e o das demais a cada 30 (trinta) dias, incidindo, sobre cada uma, os encargos legais devidos; 
	c) alertar o responsável que: 
	c.1) a falta de comprovação do recolhimento de qualquer parcela implicará o vencimento antecipado do saldo devedor, nos termos do art. 26, parágrafo único, e 59, da Lei 8.443/1992 c/c o art. 217, § 2º, do Regimento Interno do TCU;  
	c.2) a liquidação tempestiva do débito parcelado atualizado monetariamente, sem a incidência de juros moratórios a partir da data de autorização do parcelamento, apenas saneará o processo se o TCU vier a reconhecer a boa-fé do responsável, no subsequente julgamento definitivo do feito, além da inexistência de outras irregularidades nas contas;  
	c.3) o processo será submetido à apreciação de mérito pelo Tribunal após a conclusão do pagamento ora autorizado ou em caso interrupção no recolhimento das parcelas; 
	d) sobrestar o julgamento das contas do Município de Alto Longá-PI até o pagamento da última parcela da dívida ou até o eventual vencimento antecipado do saldo devedor, diante da interrupção do aludido pagamento. 
	e) enviar cópia do Acórdão que vier a ser proferido ao FNDE e aos responsáveis, para ciência, informando que a presente deliberação, acompanhada do Relatório e do Voto que a fundamenta, está disponível para a consulta no endereço www.tcu.gov.br/acordaos, além de esclarecer que, caso requerido, o TCU poderá fornecer sem custos as correspondentes cópias, de forma impressa."
11.	O Ministério Público assim se manifestou:
"No essencial, inclusive no tocante ao deferimento do parcelamento do débito em 36 meses (item "c") , a proposta técnica constante na peça 183 tem a nossa anuência, ressalvado o julgamento pela irregularidade das contas do Sr. Henrique César Saraiva de Area Leão Costa e aplicação da multa disciplinada no art. 58, inciso I, da Lei 8443/1992 (item "b") .
 Mesmo não atendendo ao chamamento da audiência, o que caracteriza a sua revelia, o gestor municipal é o responsável pelo pedido de parcelamento do débito e atuou de modo a sanar a omissão no dever de prestar contas de recurso que não foi gerido por ele, segundo trecho da derradeira instrução (peça 183) :
10. Transcorrido o prazo regimental, o responsável Flávio Campos Soares apresentou defesa (peças 45 a 50) , e o responsável Henrique César Saraiva de Area Leão Costa não se manifestou nos autos.
11. Em sua defesa, o responsável Flávio Campos Soares informou que a prestação de contas foi apresentada ao FNDE, conforme recibo gerado pelo SIGPC (peça 48) , fato que foi confirmado pelo FNDE, nos termos do Ofício 16500/2020 (peça 51) , onde constou informação que documentação fora apresentada, a título de prestação de contas intempestiva do Projovem Campo/2014 e que seria objeto de nota técnica a ser encaminhada ao TCU. 
12. Dessa forma, foi proposta diligência ao FNDE para que encaminhasse documento técnico acerca da análise da prestação de contas dos recursos repassados ao município de Alto Longá/PI, no âmbito do Projovem Campo, no exercício de 2014. Realizada a diligência, o FNDE encaminhou a Nota Técnica 214/2020 (peça 62) e a Nota Técnica 2060849/2020 (peça 63) e informou ter sido a prestação de contas apresentada intempestivamente em 2/6/2020, encaminhada pelo Sr. Henrique César Saraiva de Area Leão Costa. 
Embora a jurisprudência da Corte de Contas seja pacífica quanto ao momento da citação pelo TCU como limite para descaracterizar a omissão no dever de prestar contas, somos de opinião de que no caso concreto não deve existir a responsabilização do Sr. Henrique Cesar, porquanto ele não foi o responsável pela administração dos valores, cabendo-lhe tão somente a entrega da prestação de contas, acrescido do fato de que adotou medidas para regularizar a situação mediante o pedido de parcelamento do débito. 
A nosso ver, as ações demonstram a boa-fé, o compromisso do prefeito em bem administrar os recursos e o apreço pela atuação do Tribunal de Contas da União, aspectos que devem ser sopesados no julgamento desta TCE e servir de justificativa para afastar a revelia e omissão."
	É o relatório.

8.1.Pablo Rodrigues Reinaldo (10049/OAB-PI), representando Flávio Campos Soares; 
Danielle Maria de Souza Assunção Reinaldo (OAB/PI 7707/10) e Pablo Rodrigues Reinaldo (OAB/PI 10.049/13), representando Prefeitura Municipal de Alto Longá - PI.

Procurador Marinus Eduardo De Vries Marsico.

PROGRAMA NACIONAL DE INCLUSÃO DE JOVENS. DESVIO DE FINALIDADE NA APLICAÇÃO DOS RECURSOS REPASSADOS. FIXAÇÃO DE NOVO E IMPRORROGÁVEL PRAZO AO MUNICÍPIO PARA O RECOLHIMENTO DOS VALORES. CONTAS IRREGULARES DO GESTOR. MULTA.

TOMADA DE CONTAS ESPECIAL (TCE)

Secretaria de Controle Externo de Tomada de Contas Especial (SecexTCE).

Trata-se de tomada de contas especial instaurada em razão de irregularidades na aplicação dos recursos federais repassados pelo Fundo Nacional de Desenvolvimento da Educação - FNDE ao Município de Alto Longá/PI por força do Programa Nacional de Inclusão de Jovens - Projovem, no exercício de 2014.
2.	O programa foi instituído pela Lei 11.692/2008 e tem por finalidade "promover ações para a elevação da escolaridade, na forma de curso, para a qualificação profissional em nível inicial e a participação cidadã de jovens com idade entre dezoito e 29 anos, que saibam ler e escrever mas não tenham concluído o ensino fundamental" (peça 57, p. 1) .
3.	Os recursos repassados pelo FNDE ao município de Alto Longá/PI, no âmbito do Projovem Campo - exercício de 2014, totalizaram R$ 1.310.484,00 (peça 4) . A data final para a apresentação da prestação de contas foi 8/2/2018 (peça 27, p. 1) .
4.	Ao apreciar as contas, o órgão repassador manifestou-se pela aprovação com ressalvas do cumprimento do objeto e apontou as seguintes inconsistências sobre o aspecto financeiro (peça 63) :
	a) transferências, no valor líquido de R$ 537.213,35, realizadas para outras contas bancárias do município de Alto Longá/PI, sem comprovação do destino dado aos recursos (tabela do item 7.3.3.a da Nota Técnica 2060849/2020 - peça 63, p. 5-6) ;
	b) ausência de informações sobre documentos de despesa que comprovariam alguns desembolsos, no valor de R$ 13.394,66, identificados no extrato da conta específica do programa (tabela do item 7.3.3.b da Nota Técnica 2060849/2020 - peça 63, p. 5) .
5.	Foi, então, realizada a oitiva dos responsáveis nos seguintes termos:
a) citação, pelas quantias mencionadas no parágrafo anterior, do sr. Flávio Campos Soares, prefeito no período de 1º/1/2013 a 31/12/2016, na condição de gestor dos recursos;
b) citação, pela quantia de R$ 537.213,35, do município de Alto Longá/PI, na condição de beneficiário de desvio de finalidade de parte dos recursos repassados;
c) audiência do sr. Henrique César Saraiva de Area Leão Costa, prefeito municipal no período de 1º/1/2017 até 31/12/2020, na condição de responsável pela apresentação intempestiva da prestação de contas.
6.	Em sua defesa, o sr. Flávio Campos Soares argumentou que a quantia impugnada foi aplicada em benefício do ente municipal, de forma que ele não deveria responder pelo débito.
7.	O sr. Henrique César Saraiva de Area Leão Costa e o município de Alto Longá/PI optaram por permanecer silentes.
8.	Por meio do Acórdão 1586/2022-TCU-Primeira Câmara, entendeu-se que estava caracterizado o desvio de finalidade dos recursos imputados ao município, pois as despesas efetuadas, embora aplicadas em uma destinação pública, não guardavam relação com a destinação original dos recursos - formação de jovens adultos. 
9.	Assim, foi fixado novo e improrrogável prazo para o recolhimento do débito por parte do município da quantia de R$ 537.213,35 (peça 170) .
10.	No presente momento processual, cabe apreciar os fatos objeto de citação e audiência dos dois ex-prefeitos e a conduta do município em relação ao recolhimento do débito que lhe foi imputado.
II
11.	Por ser apreciável de ofício, preliminarmente, trato da análise dos prazos prescricionais.
12.	A matéria é regida pela Resolução TCU 344/2022, a qual estabelece que prescrevem em cinco anos as pretensões punitiva e ressarcitória (art. 2º) . 
13.	O marco inicial da contagem dos prazos prescricionais está estabelecido no art. 4º dessa norma:
"Art. 4° O prazo de prescrição será contado: 
I - da data em que as contas deveriam ter sido prestadas, no caso de omissão de prestação de contas; 
II - da data da apresentação da prestação de contas ao órgão competente para a sua análise inicial; 
III - do recebimento da denúncia ou da representação pelo Tribunal ou pelos órgãos de controle interno, quanto às apurações decorrentes de processos dessas naturezas; 
IV - da data do conhecimento da irregularidade ou do dano, quando constatados em fiscalização realizada pelo Tribunal, pelos órgãos de controle interno ou pelo próprio órgão ou entidade da Administração Pública onde ocorrer a irregularidade; 
V - do dia em que tiver cessado a permanência ou a continuidade, no caso de irregularidade permanente ou continuada."
14.	Veja-se que esses marcos iniciais da contagem do prazo prescricional possuem natureza objetiva, pois suas ocorrências independem da ciência dos responsáveis acerca da existência do processo de apuração. 
15.	No caso em tela, o prazo prescricional começou a ser contado da data de 8/2/2018, data em que as contas deveriam ter sido prestadas, nos termos do art. 4º, inciso I, da referida resolução (peça 27, p. 1) .
16.	Por outro lado, a norma estabelece as seguintes causas interruptivas da prescrição:
"Art. 5º A prescrição se interrompe: 
I - pela notificação, oitiva, citação ou audiência do responsável, inclusive por edital; 
II - por qualquer ato inequívoco de apuração do fato; 
III - por qualquer ato inequívoco de tentativa de solução conciliatória; 
IV - pela decisão condenatória recorrível."
17.	Verifico que em 13/3/2020, 10/6/2021 e 24/11/2021 ocorreram as oitivas dos responsáveis. Como elas ocorreram dentro do prazo de cinco anos, foi operada a interrupção da prescrição para esses três responsáveis, consoante a hipótese prevista no inciso II do art. 5º da Resolução TCU 344/2022. (peças 40, 74 e 164) .
18.	Depois de interrompida a prescrição, cabe aferir se incide a prescrição intercorrente, que ocorre caso o processo fique paralisado por mais de três anos, pendente de julgamento ou despacho, sendo interrompida "por qualquer ato que evidencie o andamento regular do processo, excetuando-se pedido e concessão de vista dos autos, emissão de certidões, prestação de informações, juntada de procuração ou subestabelecimento e outros atos que não interfiram de modo relevante no curso das apurações" (§ 1º do art. 8º da Resolução 344/2022) .
19.	Como ainda não se passaram três anos desde a interrupção da prescrição, a prescrição intercorrente também não restou configurada.
III
20.	Em resposta ao Acórdão 1586/2022-TCU-Primeira Câmara, que fixou prazo para o recolhimento do débito, o Município de Alto Longá apresentou um pedido de seu parcelamento em 36 vezes.
21.	Por estar de acordo com o disposto no art. 217 do Regimento Interno do TCU, acompanho os pareceres precedentes no sentido de que essa solicitação pode ser deferida.
IV
22.	Em relação ao sr. Flávio Campos Soares, rememoro que lhe foram imputadas duas ocorrências.
23.	A primeira diz respeito à ausência de informações sobre documentos de despesa que comprovariam alguns desembolsos, no valor de R$ 13.394,66, identificados no extrato da conta específica do programa.
24.	Consoante bem antes exposto, foram apresentados os documentos que justificariam essa despesa, de forma que a falha pode ser considerada superada.
25.	A segunda diz respeito à prática de desvio de finalidade na aplicação dos recursos. O gestor alegou que, em razões de dificuldades financeiras da municipalidade, teve que aplicar os recursos no pagamento de diversas outras despesas, como o salário de servidores.
26.	Como apontado pela unidade técnica, "utilizar recursos de repasses federais para pagamento de despesas próprias do município afronta princípio basilar de direito financeiro no sentido de que os recursos públicos são previamente definidos e devem ser aplicados conforme sua destinação específica, sob pena de comprometer a política pública que se pretendeu com a descentralização das verbas federais".
27.	Trata-se, a meu sentir, e aqui divirjo dos pareceres precedentes, de uma conduta grave o suficiente para a aplicação de sanção e o julgamento pela irregularidades das contas do responsável. Ao contrário do exposto pela unidade técnica, a imputação de débito ao município não ameniza a reprovabilidade da conduta do gestor, mas tão somente afasta que este responda pelo débito.
28.	Nessa linha, trago os seguintes precedentes jurisprudenciais:
"O desvio de finalidade em convênio, com benefício à comunidade, conduz à imputação de débito ao município convenente e ao julgamento pela irregularidade das contas e aplicação de multa ao gestor" (Acórdão 3594/2022-TCU-Segunda Câmara) ;
"A ausência de aplicação dos recursos no objeto conveniado e em benefício da comunidade enseja o julgamento da irregularidade das contas e aplicação de multa. A devolução do valor repassado com os acréscimos legais pertinentes não descaracteriza a irregularidade cometida" (Acórdão 5616/2009-TCU-Segunda Câmara) ;| 
"A aplicação de recursos de convênio em objeto distinto do pactuado, mas dentro da mesma finalidade, constitui desvio de objeto, sem imputação de débito, e caracteriza infração grave, sujeita a multa. A obrigação de devolver recursos usados com desvio de finalidade, mas com benefícios à comunidade, é do convenente" (Acórdão 1541/2007-TCU-Plenário) .
29.	Entendo ser uma conduta eivada de erro grosseiro que justifica a responsabilização pessoal do agente, nos termos do art. 28 da Lei de Introdução às Normas do Direito Brasileiro - Lindb: "O agente público responderá pessoalmente por suas decisões ou opiniões técnicas em caso de dolo ou erro grosseiro".
30.	Verifico também que o responsável já foi condenado em débito por esta Corte de Contas em acórdão já transitado em julgado em 9/8/2019 (Acórdão 10118/2017-TCU-Segunda Câmara) . Aplicável, pois, o §2º do art. 22 da Lei de Introdução às Normas do Direito Brasileiro que estabelece que os antecedentes do agente devem ser considerados na aplicação de sanções.
31.	Assim, considerando esse antecedente do agente e a ausência de circunstâncias agravantes ou atenuantes (art. 22, § 2º, da Lei de Introdução às Normas do Direito Brasileiro) , entendo aplicável a multa prevista no art. 58, inciso III, da Lei 8.443/1992 no valor de R$ 20.000,00.
V
32.	Em relação à responsabilização do Sr. Henrique César, acompanho o Ministério Público junto ao TCU no sentido de que não se verificou grau de culpabilidade suficiente em sua conduta para a aplicação de sanção.
33.	Com efeito, embora não tenha apresentado a prestação de contas no momento devido, cabe considerar que ele não foi o responsável pela administração dos valores e adotou medidas para regularizar a situação mediante o pedido de parcelamento do débito. 
34.	Como expôs o Ministério Público junto ao TCU, "as ações demonstram a boa-fé, o compromisso do prefeito em bem administrar os recursos e o apreço pela atuação do Tribunal de Contas da União, aspectos que devem ser sopesados no julgamento desta TCE".
35.	Entendo adequado, pois, o julgamento das contas pela regularidade com ressalva.
VI
Diante do exposto, voto por que o Tribunal adote o acórdão que ora submeto à deliberação deste Colegiado.
TCU, Sala das Sessões, em 6 de dezembro de 2022.
BENJAMIN ZYMLER 
Relator